【裁判字號】    98,易,917
【裁判日期】    990513
【裁判案由】    傷害等
【裁判全文】
臺灣高雄地方法院刑事判決               98年度易字第917號
公  訴  人  臺灣高雄地方法院檢察署檢察官
被      告  戊○○
            己○○
上2人共同   黃振銘律師
選任辯護人  李耿誠律師
上列被告等因傷害等案件，經檢察官提起公訴（98年度偵字第14
223 號），本院判決如下：
    主  文
戊○○共同犯傷害罪，處有期徒刑伍月，如易科罰金，以新台幣
壹仟元折算壹日，減為有期徒刑貳月又拾伍日，如易科罰金，以
新台幣壹仟元折算壹日；又共同犯剝奪他人行動自由罪，處有期
徒刑柒月，減為有期徒刑月又拾伍日，如易科罰金，以新台幣
壹仟元折算壹日；應執行有期徒刑伍月，如易科罰金，以新台幣
壹仟元折算壹日。
己○○共同犯傷害罪，處有期徒刑伍月，如易科罰金，以新台幣
壹仟元折算壹日，減為有期徒刑貳月又拾伍日，如易科罰金，以
新台幣壹仟元折算壹日；又共同犯剝奪他人行動自由罪，處有期
徒刑柒月，減為有期徒刑月又拾伍日，如易科罰金，以新台幣
壹仟元折算壹日；應執行有期徒刑伍月，如易科罰金，以新台幣
壹仟元折算壹日。
    事  實
一、庚○○（此部分經台灣高等法院高雄分院判處有期徒刑5 月
    確定）前因左營自治新村廢棄物清運暨圍籬工程（下稱系爭
    工程），介紹甲○○向向雲龍借款新台幣（下同）4 百萬元
    ，又認其曾為甲○○處理工程事宜而支出費用，而與甲○○
    間因返還該借款及費用間有金錢糾紛，竟於民國95年11月1
    日15時許，夥同戊○○、己○○及其他不詳姓名年籍之成年
    男子6 人，共同以傷害之強暴方式使人行無義務之事之犯意
    聯絡，在高政揚所經營位在高雄市○○區○○路139 號1 樓
    之天揚工程實業行內，要求甲○○以簽發本票方式清償，甲○○不從，渠等以強暴方式，由上開某不詳人士以類似棍棒
    之物品自背後毆打甲○○，逼迫甲○○簽立169 萬元之本票
    1 紙，因而使甲○○行無義務之事，所簽發169 萬元之本票
    1 紙，並致甲○○受有右下眼臉皮瘀血、右側臉頰擦傷及後
    枕部頭皮下血腫等傷害。
二、庚○○（此部分經高等法院高雄分院判處有期徒刑4 月）復
    與戊○○、己○○及不詳成年男子6 人，共同基於剝奪他人
    行動自由之犯意聯絡，於同日18時30分許，違反甲○○之意
    願，要求甲○○回家籌款20萬元，因甲○○懾於被毆打，不
    敢反抗，遂由庚○○示意戊○○、己○○2 人，而指示上開
    某不詳成年男子將甲○○押入其所有車牌號碼B8-3 511號自
    小客車內之後座，並由其中不詳成年男子取走甲○○所有汽
    車之鑰匙及行動電話後，由不詳成年男子其中1 人駕駛上開
    自小客車，另2 名不詳成年男子將甲○○夾坐在該車後座，
    控制甲○○之行動自由，不讓甲○○自由離去，將甲○○押
    至高雄縣燕巢鄉○○路659 巷16弄13號住處，迫使甲○○籌
    款20萬元交付，經甲○○籌款無著後央求隔天（即11月2 日
    ）再籌付渠等款項，該等不詳人士允之，逕行離去，而以此
    非法方法剝奪甲○○之行動自由。
三、案經甲○○訴由及高雄市政府警察局左營分局移送臺灣高雄
    地方法院檢察官偵查起訴。
    理  由
壹、證據能力部分：
一、按被告以外之人於檢察事務官、司法警察官或司法警察調查
    中所為之陳述，與審判中不符時，其先前之陳述具有較可信
    之特別情況，且為證明犯罪事實存否所必要者，得為證據，
    刑事訴訟法第159 條之2 定有明文，是依本條規定，被告以
    外之人於檢察事務官、司法警察（官）調查時所為之陳述，
    屬傳聞證據，依同法第159 條第1 項規定，本無證據能力，
    必具備「可信性」及「必要性」二要件，始例外得適用上開
    第159 條之2 規定，認有證據能力，而得採為證據。此之「
    必要性」要件，必須該陳述之重要待證事實部分，與審判中
    之陳述有所不符，包括審判中改稱忘記、不知道等雖非完全
    相異，但實質內容已有不符者在內，且該審判外之陳述，必
    為證明犯罪之待證事實存在或不存在所不可或缺，二者兼備
    ，始足當之。故此所謂「為證明犯罪事實存否所必要者」，
    既必須達不可或缺之程度，自係指就具體個案案情及相關卷
    證判斷，為發現實質真實目的，認為除該項審判外之陳述外
    ，已無從再就同一供述者取得與其上開審判外陳述相同供述
    內容，倘以其他證據代替，亦無從達到同一目的之情形而言
    （最高法院95年度台上字第4414號判決意旨參照），另「可
    信性」要件，乃指陳述係在特別可信為真實之情況下所為者
    而言，例如被告以外之人出於自然之發言，或違反自己利益
    之陳述等特別情形均屬之（最高法院95年度台上字第5740
    號判決意旨參照）。經查，本件證人高政揚於警詢時之陳述
    筆錄，並不完全一致，而其又不曾陳述其警詢陳述有何非出
    於任意性之情形，且警詢之時距案發時日較近，其記憶較為
    清悉，且尚未及受他人之影響，故其於警詢時之陳述，係出
    於自然之發言，而具「可信性」，核之上開說明，本院認其
    警詢時之陳述，具有證據能力。
二、再按被告以外之人於偵查中向檢察官所為陳述，除顯有不可
    信之情況者外，得為證據，刑事訴訟法第159 條之1 第2 項
    定有明文。偵查中對被告以外之人所為之偵查筆錄，或被告
    以外之人向檢察官所提之書面陳述，性質上均屬傳聞證據。
    惟現階段刑事訴訟法規定檢察官代表國家偵查犯罪、實施公
    訴，依法其有訊問被告、證人及鑑定人之權，證人、鑑定人
    且須具結，而實務運作時，檢察官偵查中向被告以外之人所
    取得之陳述，原則上均能遵守法律規定，不致違法取供，其
    可信度極高。職是，被告以外之人前於偵查中已具結而為證
    述，除反對該項供述得具有證據能力之一方，已釋明「顯有
    不可信之情況」之理由外，不宜即遽指該證人於偵查中之陳
    述不具證據能力。經查，證人即告訴人甲○○、證人庚○○
    偵查中之陳述（98年1 月5 日）及證人丙○○於偵查中之陳
    述（97年1 月29日），業經其等具結以擔保陳述之可信性，
    且又無證據足認其等陳述有顯不可信之情況，核之上開說明
    ，自均有證據能力。
三、按被告以外之人於審判外之陳述不得作為證據，刑事訴訟法
    第159 條第1 項定有明文。查本件證人甲○○於警詢中之陳
    述（95年11月6 日、95年12月15日），為被告以外之人於審
    判外之陳述，屬於傳聞證據，核之上開說明，自無證據能力
    。
四、按證人、鑑定人依法應具結而未具結者，其證言或鑑定意見
    ，不得作為證據，刑事訴訟法第158 條之3 亦有明文。經查
    ，本件證人甲○○於偵查中之陳述（96年4 月3 日、4 月19
    日、12月3 日及12月11日）及證人庚○○於偵查中之陳述（
    96年3 月22日、96年4 月3 日、96年12月3 日）均未依法具
    結，核之上開說明，其等之陳述，均無證據能力。
貳、實體部分：
一、訊之被告戊○○、己○○對於在95年11月1 日陪同庚○○前
    往天揚工程行與甲○○商討工程款事宜，及取得甲○○所簽
    發之本票等情，固不諱言，惟矢口否認有何毆打甲○○逼迫
    其簽發本票，及以車強載甲○○回家之犯行，均辯稱：甲○○係受他人毆打及逼迫，與伊2 人無關，伊2 人取得本票後
    即離去未強迫甲○○上車回家籌款云云。
二、惟查，本件（一）業經證人即告訴人甲○○於本院審理中（
    98 年9月25日）證述稱：伊於95年11月1 日有簽切結書給有
    財重機行，因為伊被被告2 人叫來的兄弟押著，說若不簽的
    話，就要打伊，要伊一個一個簽，當時被告2 人均在場，當
    天伊簽了一張169 萬元本票給庚○○，因為是庚○○叫人押
    著伊簽的，當時庚○○也在場，案發當時在天陽工程行，當
    時在場的不詳人士與被告己○○認識，伊本票開完要回去時
    ，被告戊○○說身上有東西，要伊不要亂跑，伊等了約1 、
    2 個小時，他們帶伊到伊車上，將伊車鑰匙、手機拿走，不
    讓伊離開，叫他們的人將伊押到後座，由他們的人開車載伊
    回去拿20萬元來，他們就帶伊回家讓伊下車，他們拿我家的
    鑰匙開門後，伊現在沒有錢，隔天再籌錢他們才讓伊進去，
    並將車鑰匙拿走，車子留在現場，當時車內包含駕駛有三人
    ，後面還跟著一部小車，被告2 人沒有在伊的車內，但不知
    道他們是否在後面的小車等語明確（見院二卷第20─21頁）
    ，且甲○○於95年11月3 日前往李明達診所就醫，經醫師診
    斷結果，其受有右下眼臉皮瘀血（3 ×3 公分）、右側臉頰
    擦傷（2 ×2 ×0.1 公分）、後枕部頭皮下血腫（3×2 公
    分）等傷害，亦有該診所之驗傷診斷書1 紙在卷可稽（見警
    卷第15頁），亦足以佐證甲○○確於95年11月1 日在天揚工
    程實業行內，遭人毆打因而簽發上開本票，以致甲○○因而
    受傷無訛；（二）又證人高政揚亦於警詢（95年12月15日）
    時證述稱：甲○○與庚○○於95年11月1 日15時許在伊天揚
    工程實業行內商討債務，當時還有庚○○的朋友，有7 至8
    人，當時我所聽到的是甲○○與庚○○是股東關係，且互有
    借貸，因甲○○帳目不清楚，所以庚○○要求先將工程款扣
    除200 萬元後，剩餘的工程款再發給下游包商，因庚○○結
    算後甲○○需再給庚○○169 萬元，所以庚○○就要求甲○○再開立169 萬元之本票給他，甲○○就當場開立本票給庚○○，庚○○就要與他前去的朋友陪同甲○○回家，甲○○
    離開後，再發生什麼事我就不知情了，庚○○與甲○○商討
    債務時，庚○○有出言要甲○○簽立本票，另外庚○○所帶
    來之7 至8 位的朋友出手毆打甲○○，並要甲○○簽立本票
    ，伊有看見甲○○是由庚○○的朋友載走離開伊公司等語明
    確（見警卷第8 至9 頁），其所證述之內容與證人即告訴人
    所述大致相符；（三）另證人丙○○於偵查中（97年1 月29
    日）證述稱：95年11月1 日下午3 時伊有在左營區○○路天
    揚工程實業行，因為甲○○通知伊去天揚工程行領工程款，
    伊在工程行內看到甲○○被人打，伊有看當天有人逼甲○○
    簽本票，如果不簽就打他，當天是有人在裡面打他，何再在
    來當天是有簽本票，打甲○○是因為要其簽本票沒錯等語明
    確（見偵一卷第107 至109 頁）；（四）且證人陳恒仙亦於
    本院審理中（98年12月4 日）證述稱：伊於95年11月1 日下
    午有去天揚工程實業行，當天伊去把工程款拿給天揚工程實
    業行，當天人很多，有看到被告2 及告訴人甲○○，甲○○
    有無被打伊沒有注意看，告訴人甲○○私下刻伊印章，所以
    有簽切結書，切結書內容初稿是被告戊○○擬的等語明確（
    見院二卷第76至80頁），顯見當天被告張天案確有積極介入
    甲○○與他人之工程債務糾紛中，並非僅消極在場被動接受
    甲○○簽發之本票；（五）復參之證人庚○○於偵查中（98
    年1 月5 日）亦證述稱：95年11月1 日下午3 時左右，伊與
    戊○○、己○○到左營區○○路139 號1 樓工程實業行，要
    求告訴人簽發本票，因為與告訴人一起合包工程，工程款下
    來才會去那裡結帳，甲○○有簽給我們一張169 萬元的本票
    等語明確（見偵二卷第11頁），復於本院審理中（98年10月
    30日）亦證述稱：95年11月1 日伊於中午過後接到丁○○通
    知，才去高雄市左營區天揚工程實業行，當天伊只有帶被告
    2 人去天揚工程實業行，沒有再帶其他人，當天於天揚工程
    實業行中伊有進去，當時人很多，伊就出來在外面了，當天
    沒有拿到任何現金，只有拿到1 張本票，金額是169 萬元，
    169 萬元是伊與被告戊○○一起協商的，當時大家都在場伊
    出來之後，被告2 人仍在裡面，約2 、3 小時才出來，甲○○簽發的169 萬元本票是被告戊○○拿給伊的，該本票是甲○○當場簽發的等語明確（見院二卷第53至57頁），如甲○○係自願簽發本票，何以本票須由被告戊○○交付，益證其
    係在被告張霖等人之逼迫下簽發本票；（六）又證人乙○○
    雖於本院審理中（98年10月30日）證述稱：伊沒有看過被告
    2 人，沒有看到有人打甲○○等語，惟其又證述稱：當天下
    午約2 時伊有去天揚工程實業行，因甲○○說清運廢棄物的
    錢要給我，通知我們進去拿本票，伊拿了就走，本票是甲○○的名字，當時是廢棄工會理事長吳文清拿給我們的，伊拿
    了就走了，約3 、4 時拿到本票，2 時多至3 、4 時，伊人
    都在外面，伊走時甲○○還沒走等語無誤（見院二卷第61至
    62頁），既然證人乙○○未見聞甲○○簽發本票之經過，且
    在案發之工程行內僅短暫進入停留，則其未目睹甲○○被他
    人毆打之事，亦屬尋常，則乙○○上開證述，尚難為有利於
    被告2 人之認定。從而，罪證明確，被告2 人上開犯行堪以
    認定。
四、是核被告2 人所為，係分別犯有刑法第304 條第1 項之強制
    罪、第277 條第1 項之傷害罪、第302 條第1 項之剝奪他人
    行動自由罪。被告2 人與另案被告庚○○及不詳人士6 人之
    成年男子間，就上開犯行，均有犯意聯絡及行為分擔，均應
    論以共同正犯。又被告2 人同時以毆打及強簽本票之方式，
    著手傷害及強制行為實施，應係一行為觸犯數罪名，為想像
    競合犯，應依刑法第55條從一重之傷害罪論處。被告2 人所
    犯上開傷害罪與剝奪他人行動自由罪間，犯意個別、行為互
    殊，應分論併罰。審酌被告2 人僅因工程所引發之金錢糾紛
    ，在眾目睽睽下，主觀上以甲○○積欠另案被告庚○○債務
    為由，夥同他人使用暴力逼迫甲○○強簽本票，對於甲○○
    身心造成相當程度之恐懼，復再強押甲○○上車離去，其犯
    罪之公然性，助長社會暴戾風氣，其漠視法紀及他人之身體
    動靜決定自由權，犯罪所生之損害不輕，犯後亦未與告訴人
    和解，賠償告訴人之損失，犯後態度尚難認良好及其他等一
    切情狀，分別量處如主文所示之刑及諭知易科罰金之折算標
    準。又96年6 月15日訂定之中華民國九十六年罪犯減刑條例
    ，業於96年7 月4 日經總統公布，於同年月16日施行，被告
    上開所犯二罪，均係在96年4 月24日以前，所犯均非屬該條
    例第3 條第1 項所列不予減刑之罪名，爰均依同條例第2 條
    第1 項第3 款、第7 條規定減其刑期二分之一，並諭知易科
    罰金之折算標準，及分別定其應執行之刑及易科罰金之折算
    標準。再被告2 人及其他共犯持以傷害甲○○所用之類似棍
    棒，尚無積極證據證明係被告或其他共犯所有之物，且未扣
    案，爰不為沒收之諭知，附此敘明，另未扣案甲○○所簽發
    之本票1 紙，固為被告所有因犯罪所得之物，但未扣案，且
    無證據證明尚存在，為免將來執行困難起見，亦不宣告沒收
    之，併此敘明。
據上論結，應依刑事訴訟法第299 條第1 項前段，刑法第28條、
第277 條第1 項、第302 條第1 項、第304 條第1 項、第55條、
第41條第1 項前段、第51條第5 款，中華民國九十六年罪犯減刑
條例第2 條第1 項第3 款、第7 條、笫9 條，刑法施行法第1 條
之1 ，判決如主文。
中    華    民    國    99    年    5     月    13    日
                  刑事第十一庭  審判長法  官   黃三友
                                      法  官   莊珮吟
                                      法  官   林俊寬
以上正本證明與原本無異。
如不服本判決應於收受送達後10日內向本院提出上訴書狀，並應
敘述具體理由；如未敘述上訴理由者，應於上訴期間屆滿後20日
內向本院補提理由書（均須按他造當事人之人數附繕本）「切勿
逕送上級法院」。
中    華    民    國    99    年    5     月    14    日
                                      書記官   林香如
附錄法條：
刑法第302條第1項：
私行拘禁或以其他非法方法，剝奪人之行動自由者，處5年以下
有期徒刑、拘役或3百元以下罰金。
刑法第304條第1項
以強暴、脅迫使人行無義務之事或妨害人行使權利者，處 3 年以
下有期徒刑、拘役或 3 百元以下罰金。

司法院資訊處製作；財團法人民間司法改革基金會備份。
